【裁判字號】    98,上訴,1191
【裁判日期】    980827
【裁判案由】    殺人未遂
【裁判全文】
臺灣高等法院刑事判決                98年度上訴字第1191號
上  訴  人
即  被  告  乙○○
                    （另案現在臺灣基隆監獄執行中）
指定辯護人  本院公設辯護人陳德仁
上列上訴人因殺人未遂案件，不服臺灣基隆地方法院97年度訴字
第1765號，中華民國98年2月4日第一審判決（起訴案號：臺灣基
隆地方法院檢察署97年度偵字第3860號），提起上訴，本院判決
如下：
    主  文
上訴駁回。
    事  實
一、乙○○前於民國94年間，因竊盜案件，經臺灣基隆地方法院
    以94年度易字第532號判決判處有期徒刑7月確定，於96年1
    月13日因縮刑期滿執行完畢。其與甲○○為鄰居，惟前因金
    錢糾紛，於91年間曾對甲○○妨害自由，經甲○○報警處理
    ，由臺灣基隆地方法院以91年度瑞簡字第111號判處有期徒
    刑5月確定，遂對甲○○懷恨在心。乙○○於97年5月31日晚
    上10時許，前往位於臺北縣瑞芳鎮○○路9號之「大鎮卡拉
    OK」，與友人飲酒，見甲○○與戊○○、丁○○等人亦在該
    店內飲酒，思及前開仇怨，乃與甲○○發生口角衝突，乙○○深感氣憤，竟萌生殺人之犯意，明知持殺魚刀朝人頸部揮
    砍，足致大量出血而可能危及人之性命，竟向甲○○嚇稱「
    我會再回來找你」等語後，步行返回其臺北縣瑞芳鎮○○路
    202號居所，自廚房拿取殺魚刀1把，並攜帶居所電視機上擺
    設之樣品武士刀1把，步行返回前開「大鎮卡拉OK」，斯時
    戊○○、丁○○正欲離去，在該店外馬路旁談天，見乙○○
    持刀朝該店走去，戊○○深恐發生意外，隨即上前將乙○○
    手持之武士刀搶下，乙○○仍持殺魚刀朝店內走去，適遇甲○○步出該店，乙○○遂在該店門騎樓處，持刀朝甲○○之
    左頸部接續揮砍2刀，甲○○見狀即往後倒退閃避，並舉起
    左手朝上抵擋，致甲○○受有左手前臂多處切割傷併皮膚缺
    損、尺神經部分斷裂受損、2條肌腱部分斷裂受損等傷害，
    甲○○趁機逃離現場，自行前往財團法人臺灣區煤礦礦工福
    利委員會瑞芳醫院（下稱瑞芳醫院）就醫，乙○○竟隨後追
    趕。當醫護人員在急診室為甲○○包紮傷口之際，乙○○亦
    趕至，並持刀進入該醫院，作勢朝甲○○揮砍，甲○○深恐
    再遭乙○○持刀砍殺，遂立即逃離該醫院，乘車前往財團法
    人長庚紀念醫院基隆分院（下稱長庚醫院基隆分院）治療，
    始倖免於死亡。嗣經甲○○之母余美棗報警處理，始查悉上
    情。
二、案經甲○○訴由臺北縣政府警察局瑞芳分局報請臺灣基隆地
    方法院檢察署檢察官偵查起訴。
    理  由
壹、證據能力有無之判斷：
    本件認定事實所引用之本件卷內所有卷證資料（包含人證與
    文書證據、物證等證據），並無證據證明係公務員違背法定
    程序所取得；而檢察官、被告對本院提示之卷證，亦均表示
    同意作為證據等語在卷（見本院卷第81頁反面），且卷內之
    文書證據及證人於審判外之陳述，亦無刑事訴訟法第159條
    之4之顯有不可信之情況與不得作為證據之情形，且被告未
    曾提及檢察官在偵查時，有任何不法取供之情形，且客觀上
    並無顯不可信之情況。綜上，依刑事訴訟法第159條至159條
    之5之規定，本件認定事實所引用之本件卷證所有證據（包
    含人證與文書證據、物證等證據），均有證據能力，合先敘
    明。
貳、實體方面：
一、訊據上訴人即被告乙○○固坦承有於前開時地與甲○○發生
    爭吵後，返回住處拿取武士刀及殺魚刀各1把，再度前往「
    大鎮卡拉OK」，並持刀砍傷甲○○之事實不諱，惟矢口否認
    有何殺人未遂之犯行，辯稱：伊無殺人之犯意，是因為喝酒
    的關係，所以伊也不記得有持刀前往醫院的事，是經家人事
    後告知云云，經查：
  (一)被告於前揭時地與被害人甲○○因先前糾葛而發生口角後，
    隨即返家取刀，並再返回該「大鎮卡拉OK」持刀揮砍甲○○
    ，甲○○因而受有左手前臂多處切割傷併皮膚缺損、尺神經
    部分斷裂受損、2條肌腱部分斷裂受損等傷害，經甲○○逃
    往瑞芳醫院就醫，復追趕而至，並作勢朝甲○○揮砍，再經
    甲○○逃離該醫院，另前往長庚醫院基隆分院治療，倖免於
    死亡等事實，業據證人即被害人甲○○於警詢、偵查及原審
    審理時證述綦詳（見偵查卷第5頁至第7頁、第31頁至第32頁
    、原審卷第76頁至第83頁），其中關於被告前揭於「大鎮卡
    拉OK」店揮砍甲○○情形，亦據證人即在場之「大鎮卡拉OK
    」店負責人丙○○於本院審理時分別證述甚明（見本院卷第
    120頁至第122頁、第151頁正、反面），且甲○○有於前揭
    時地因被告之持刀攻擊而流血一節，並與證人即在現場之被
    害人友人戊○○、丁○○於警詢、偵查及原審審理時證述情
    節相符（見偵查卷第10頁至第11頁、第13頁至第14頁、第33
    頁至第36頁、原審卷第84頁至第96頁），而被告亦不否認有
    於前揭時地揮砍告訴人造成前開傷勢之事實（見偵查卷第3
    頁至第4頁、第127頁至第129頁；原審卷第53頁、第101頁；
    本院卷第44頁反面、第154頁），且有長庚紀念醫院於97年6
    月4日出具之診斷證明書、財團法人長庚紀錄醫院（基隆）
    分院97年10月8日（97）長庚院基法字第206號函所附之病歷
    資料、財團法人長庚紀念醫院基隆分院97年11月28日長庚院
    基法字第245號函及財團法人台灣區煤礦礦工福利委員會瑞
    芳醫院97年10月28日函所附之病歷資料各1件附卷可稽（見
    偵查卷第27頁、第42頁、第134頁、原審卷第27-1頁），堪
    信為真實。被告雖辯稱伊並沒有對先前與甲○○間之糾葛記
    仇，是甲○○先對伊叫囂云云，然此部分已據證人甲○○證
    述如前，核與證人戊○○於偵查及原審審理時亦分別證稱：
    被告過來跟我們講話，他是跟甲○○吵架，吵一些舊帳；被
    告與甲○○在講以前的事，在吵架，吵得很厲害，是吵舊帳
    等語相符（見偵查卷第33頁、原審卷第93頁至第94頁）。且
    被告前於91年間因債務糾紛，以手銬將甲○○強行帶往瑞芳
    公園，並將甲○○銬在公園種植之樹上，取走甲○○所有之
    提款卡試圖領取存款，因甲○○屢次告知錯誤密碼而未能得
    逞，嗣甲○○奮力扯斷樹枝脫困後報警處理，警方循線查獲
    被告，被告因而經臺灣基隆地方法院以91年度瑞簡字第111
    號判處有期徒刑5月確定，並執行完畢等情，此有臺灣基隆
    地方法院檢察署檢察官91年度偵字第2752號聲請簡易判決處
    刑書及前開刑事判決各1件附卷可參，足見被告確有因前揭
    案件而對被害人甲○○心生不滿，並因而在前揭時地發生口
    角，是被告此部分所辯，尚無可信。又證人甲○○固於偵查
    中證稱被告於前揭時地係砍伊3刀云云（見偵查卷第32頁）
    ，惟被告於前揭時地係砍殺甲○○2刀一節，已據證人甲○○於原審審理時、證人丙○○於本院審理時分別證述明確（
    見原審卷第77頁、本院卷第121頁），互核相符，洵屬非虛
    ，況被害人甲○○之所以受有3處傷勢，係因被告砍伊2刀後
    ，伊用左手往上頂了一次，亦據證人甲○○於原審審審理證
    述甚明（見原審卷第83頁），是被告於前揭「大鎮卡拉OK」
    店應係砍殺被害人甲○○無訛。被告辯稱伊僅砍被害人甲○○1刀云云（見偵查卷第3頁、第128頁、原審卷第53頁），
    要無可採。被告雖另辯稱伊於前揭時地持刀揮砍甲○○，是
    因飲酒之故，且因酒醉，已不記得有追趕前往瑞芳醫院，係
    事後經由家人告知才知悉云云，然被告有持刀追趕被害人甲○○至瑞芳醫院，且猶作勢揮砍，已據證人甲○○證述如前
    ，並經瑞芳醫院監視器錄得影像，亦有前開財團法人台灣區
    煤礦礦工福利委員會瑞芳醫院97年10月28日函所附之監視器
    錄影光碟在卷可憑，而經臺灣基隆地方法院檢察署勘驗前揭
    監視器錄影光碟結果，可看出被害人甲○○於前揭時地就醫
    時，被告亦有持刀追趕而至，並於甲○○逃離之後，亦相繼
    開門而去等情，有該勘驗筆錄及該光碟翻拍照片23幀附卷足
    參（見偵查卷第137頁至第152頁）。是被告既知追躡被害人
    甲○○前往瑞芳醫院，並於甲○○逃離後，亦相繼離去，顯
    見其當時意識相當清楚，不可能有因飲酒而不復記憶情事。
    至證人甲○○、丙○○、戊○○、丁○○固均證稱被告有飲
    酒（見偵查卷第11頁、第14頁、第32頁、第34頁、第36頁、
    原審卷第83頁、第89頁、第95頁、本院卷第120頁反面），
    且證人戊○○於原審審理時亦證稱被告有喝醉，走路有歪斜
    等語；證人丁○○則於偵查及原審審理時證稱被告有一點點
    醉、走路有點歪斜、不穩等語（見偵查卷第36頁、原審卷第
    89頁），惟被告於前揭「大鎮卡拉OK」店持刀揮砍甲○○時
    ，意識相當清楚，已據證人甲○○於偵查及原審審理時分別
    證稱：乙○○砍我時有喝酒，我有聞到酒味，但他在跟我說
    交保及砍我時，他的意識是很清楚的；當時被告跟我說他剛
    交保回來時，口氣很自大，被告講話的時候，口齒清楚，沒
    有站不穩的情形等語在卷（見偵查卷第32頁、原審卷第83頁
    ）。且(1)證人戊○○於警詢及偵查中亦分別證稱：被告當時
    有喝酒，但是他的意識很清醒；被告當時有喝酒，但他來找
    我們講話時，意識清楚，沒有語無倫次，但他很氣，兇巴巴
    的跑進來等語（見偵查卷第14頁、第34頁）；(2)證人丁○○
    於警詢中證稱：被告當時有喝酒，但是他的意識很清楚等語
    （見偵查卷第11頁）。再徵諸被告於前揭「大鎮卡拉OK」店
    與甲○○發生口角後，猶能刻意返家拿刀再返回該卡拉OK
    店揮砍甲○○，再追趕到瑞芳醫院找到甲○○並再作勢揮砍
    ，並與甲○○相繼離開瑞芳醫院，足證被告雖有飲酒，應無
    意識不清情事，實難認被告於前揭案發時有因飲酒而影響精
    神，應無刑法第19條之適用。是被告此部分所辯，亦無可採
    。
  (二)被告雖否認有殺人犯意，並辯稱：伊持刀只是要跟甲○○理
    論，是拉扯中，不慎劃傷甲○○云云。惟按刑法上殺人未遂
    罪與傷害罪之區別，本視加害人有無殺意為先決條件。又告
    訴人所受之傷害程度，雖不能據為認定有無殺意之唯一標準
    ，但加害人下手及經過情形如何，於審究犯意方面，仍不失
    為重要參考資料（最高法院96年台上字第5170號、94年台上
    字第5436號、第412號、85年台上字第1608號判決意旨參照
    ）。故有無殺人犯意自應審酌當時情況，視其有無持兇器、
    兇器種類、下手輕重及加害部位等以為判斷之參考。經查，
    被告於前揭時地係持殺魚刀揮砍被害人頸部2刀，被害人因
    舉手抵擋而受有左手前臂多處切割傷併皮膚缺損、尺神經部
    分斷裂受損、2條肌腱部分斷裂受損等傷害，已如前述。而
    被告用以行兇之殺魚刀，雖未扣案，然徵諸被告僅用以砍殺
    被害人甲○○2刀，甲○○即受有前揭傷害，並依財團法人
    長庚紀念醫院基隆分院97年11月28日長庚院基法字第245號
    函所載：「余君於97年6月1日至本院急診就醫時，主訴其遭
    砍傷，本院醫師診察後發現病患有左手前臂靠近尺骨處多處
    （本院病歷未紀錄其傷口數目，惟依病患主治醫師記憶至少
    有三處）切割傷併皮膚及軟組織缺損、尺神經分支受損、2
    條伸肌腱部分受損等傷勢，因切割處之傷口相當靠近，故造
    成組織破碎壞死（經清創後約有14公分5公分大小之組織
    缺損，深達尺骨處，於尺骨留有砍傷痕跡），病患於6月1日
    接受傷口清創、神經及肌腱修補縫合手術治療，於6月5日出
    院」等語（見原審卷第27-1頁），可見該殺魚刀係屬鋒利、
    危險之利器，持以往人體要害部位砍殺，足以致人於死地，
    此乃眾所周知之事，被告自難諉為不知。又人之頸部均為人
    體重要器官，更是主要血管密布之處，係屬要害部位，被告
    持殺魚刀朝被害人頸部揮砍，自有致被害人大量出血死亡之
    可能，被告竟持殺魚刀連續砍殺被害人頸部要害，使之受有
    如上鉅創，再佐以被告於前揭「大鎮卡拉OK」店揮砍被害人
    後，猶追躡至瑞芳醫院，不讓被害人順利就醫，已如前述，
    可見其力道至猛、殺意甚堅，主觀上有戕害被害人生命法益
    之故意至為灼然。況被告於前揭追躡至瑞芳醫院後，係因被
    害人逃離並坐車改往長庚醫院基隆分院就醫，始未再追趕砍
    殺，亦如前述，顯見被告是因被害人逃離瑞芳醫院才停止，
    並非被告因出於傷害犯意而停止砍殺，被告辯稱僅是為了與
    被害人理論，才持刀返還「大鎮卡拉OK」店，在拉扯中不慎
    劃傷被害人云云，均不可採。故縱證人丙○○證稱伊一直在
    被告與甲○○旁邊，並沒有聽到被告在揮砍甲○○時，有叫
    喊要讓甲○○死等語（見本院卷第151頁正反面），亦不足
    以推翻前開事證，而為有利於被告之認定。
  (三)綜上所述，被告所辯，均係事後卸責之詞，要無可採，本件
    事證明確，被告犯行洵堪認定。
二、核被告所為，係犯刑法第271條第2項、第1項之殺人未遂罪
    。被告持刀接續多次揮砍被害人所為，係基於同一殺人犯意
    下之接續行為，僅侵害一個法益，應僅論以一殺人未遂罪。
    查乙○○前於94年間，因竊盜案件，經臺灣基隆地方法院以
    94年度易字第532號判決判處有期徒刑7月確定，於96年1月
    13日因縮刑期滿執行完畢，此有本院被告前案紀錄表1件附
    卷可稽，其受徒刑之執行完畢五年之內，故意再犯本件最重
    本刑為有期徒刑以上之罪，為累犯，應依刑法第47條第1項
    之規定加重其刑。又被告雖已著手殺人行為之實施，惟未生
    死亡之結果，為未遂犯，爰依刑法第25條第2項之規定，按
    既遂犯之刑度減輕其刑，並先加後減之。原審以被告所為事
    證明確，犯行堪予認定，適用刑法第271條第2項、第1項、
    第47條第1項、第25條第2項（原判決漏載第2項）之規定，
    併審酌被告僅因甲○○曾就其所為不法行為報警處理，對於
    甲○○心懷不滿，復因與甲○○發生口角衝突，竟基於殺人
    之犯意，返家拿取刀械後，在公共場所持刀朝甲○○之左側
    頸部猛力揮砍，使甲○○受有左手前臂多處傷害，且傷勢非
    輕，足見被告之行為甚屬明目張膽，且對於甲○○之身體及
    心理均造成嚴重之傷害，實不宜輕縱，然被告為本件犯行前
    ，業已飲用酒類，與友人前往「大鎮卡拉OK」欲繼續飲酒之
    際，始與亦在該店消費之甲○○發生爭吵，足見被告係因一
    時氣憤始為前開殺人未遂之犯行，又被告於偵查及本院審理
    時，均坦承曾持刀朝甲○○揮砍之事實，復表悔悟之心，堪
    認犯後態度尚屬良好等一切情狀，認檢察官具體求處有期徒
    刑9年，尚屬過重，而量處有期徒刑五年六月。經核其認事
    用法及量刑均無不當。又被告持以供本案犯罪所用之殺魚刀
    、樣品武士刀各1把，均未扣案（均已丟棄途中，分別據被
    告於警詢時、證人戊○○於偵查及原審審理時陳明在卷《見
    偵查卷第4頁、第34頁、原審卷第92頁、本院卷第155頁》）
    ，又非違禁物（武士刀部分，因業已丟棄，無從鑑定是否具
    有殺傷力，且該武士刀係錫做的一節，已據被告陳明在卷《
    見偵查卷第129頁》，而依證人即搶下該刀之戊○○於警詢
    、偵查及原審審理時分別證稱：伊將被告手中的木劍搶走丟
    到一旁；該武士刀是木劍，伊搶下就丟掉，甲○○當場沒看
    到，伊知道是木做的；伊看到被告手拿一支木柄的類似棍子
    的東西，伊就把該木柄的東西拿起來丟掉等語《見偵查卷第
    11 頁、第33頁、原審卷第92頁》；而證人丁○○亦於偵查
    及原審審理時分別證稱：伊有看到類似木頭的東西；戊○○
    有從被告手上奪走像木劍的東西等語《見偵查卷第35頁、原
    審卷第86頁》，顯亦無從認定該刀是否具有殺傷力，是依「
    罪證有疑，利於被告」之證據法則，應認該刀不具殺傷力）
    ，為免日後執行困難，爰不予宣告沒收。被告上訴意旨，以
    其並無殺人故意，也未對甲○○記仇，反是甲○○仍不滿91
    年間之金錢糾紛，揚言尋仇，其因而心生畏懼離去返家，再
    持刀到該卡拉OK店欲與甲○○理論，詎即遭戊○○搶下樣品
    刀，且甲○○仍在該店門口叫囂，其因酒後精神及意識不清
    ，在甲○○、戊○○、丁○○的拉扯中，不慎劃傷甲○○，
    即因心生恐懼而離去，隔日家人始告知前開情事，其隨即前
    往醫院探視病情，並尋求諒解云云為由，指摘原審判決不當
    ，然此均經本院於前開理由予以指駁說明，且被告有無前往
    醫院探視被害人病情，亦與被告前揭殺人未遂犯行無涉，是
    被告之上訴並無理由，應予駁回。
據上論斷，應依刑事訴訟法第368條，判決如主文。
本案經檢察官王清杰到庭執行職務。
中    華    民    國    98    年    8     月    27    日
                  刑事第二十二庭審判長法  官  何菁莪
                                      法  官  江振義
                                      法  官  李麗珠
以上正本證明與原本無異。
如不服本判決，應於收受送達後10日內向本院提出上訴書狀，其
未敘述上訴之理由者並得於提起上訴後10日內向本院補提理由書
（均須按他造當事人之人數附繕本）「切勿逕送上級法院」。
                                      書記官  陳禹任
中    華    民    國    98    年    8     月    28    日
附錄：本案論罪科刑法條全文
刑法第271條
殺人者，處死刑、無期徒刑或10年以上有期徒刑。
前項之未遂犯罰之。
預備犯第1項之罪者，處2年以下有期徒刑。


司法院資訊處製作；財團法人民間司法改革基金會備份。
